【裁判字號】    96,簡上,235
【裁判日期】    970827
【裁判案由】    確認本票債權不存在
【裁判全文】
臺灣士林地方法院民事判決             96年度簡上字第235號
上  訴  人  乙○○
被上訴人    甲○○
訴訟代理人  盧春律師
上列當事人間請求確認本票債權不存在事件，上訴人對於中華民
國96年10月2 日本院士林簡易庭96年度士簡字第262 號第一審判
決提起上訴，本院於97年8 月7 日言詞辯論終結，判決如下：
    主  文
上訴及追加之訴均駁回。
第二審及追加之訴訴訟費用由上訴人負擔。
    事實及理由
一、按於第二審程序為訴之變更或追加，非經他造同意，不得為
    之。但請求之基礎事實同一者，不在此限，此觀民事訴訟法
    第446 條第1 項、第255 條第1 項第2 款之規定即明。本件
    上訴人即原告於上訴後追加請求被上訴人應將附表所示本票
    返還上訴人，雖未得被上訴人同意，惟其追加之訴與原訴均
    係主張兩造間之債務已因清償而消滅，及本票之請求權已經
    時效而消滅，即其基礎事實同一，依上開規定，認其追加之
    訴，於程序上尚無不合。
二、又按確認之訴非原告有即受確認判決之法律上利益者，不得
    提起，民事訴訟法第247 條第1 項前段定有明文。所謂即受
    確認判決之法律上利益，係指法律關係之存在與否不明確，
    原告主觀上認其在法律上之地位有不妥之狀態存在，且此種
    不妥狀態，能以確認判決將之除去者而言，此有最高法院52
    年度台上字第1237號判例可資參酌。本件上訴人主張系爭票
    據權利義務關係業經債之更新而不復存在，被上訴人明知如
    此卻仍執該票據為不復存在權利之行使，甚至聲請本票裁定
    而獲准，該票據關係不確定之狀態，需以確認判決除去之，
    故上訴人誠有即受確認判決法律上之利益，而有提起系爭確
    認訴訟之必要，合先敘明。
三、上訴人起訴主張略以：
  (一)上訴人於民國79年初買賣股票，由被上訴人墊資，因股票下
    跌甚鉅而虧損斷頭，經結算後被上訴人稱上訴人負其新臺幣
    （下同）1,080 萬元（下稱系爭債權），並於79年5 月7 日
    立下還款協議書並開具本票3 紙分別為300 萬元、280 萬元
    、500萬元，以為前開債務之擔保。
  (二)上訴人已為系爭債權之清償：
  1.依前開協議書之約定，上訴人提供其所有臺北市○○街28號
    之1 二樓之1 房屋及土地（下稱系爭不動產），設定抵押債
    權300 萬元予被上訴人，依被上訴人指示由協鑫國際貿易有
    限公司（下稱協鑫公司）為系爭不動產移轉之代表人，以買
    賣名義過戶予協鑫公司，嗣後協鑫公司依買賣契約書之協議
    支付200 萬元予被上訴人，作為清償系爭債務之用。
  2.上訴人並於78年6 月26日向臺北市第七信用合作社（下稱七
    信）借款籌資180 萬元及120 萬元二筆，並為債款之清償，
    此有設定抵押債權登記等文件可證。
  3.上訴人為配合協鑫公司欲向中國農民銀行設定抵押債權2,70
    0 萬元，在協鑫公司和被上訴人要求下，於79年11月8 日再
    由上訴人提出300 萬元為系爭不動產抵押權之塗銷以代債務
    之清償，以利協鑫公司和被上訴人取得無負擔之不動產以順
    利設定2,700 萬元整之抵押銀行貸款。。
  4.於上訴人清償並塗銷前開抵押後，協鑫公司於80年4 月2 日
    順利向中國農民銀行設定2,700 萬元整，其所取得現金金額
    實足清償前開債務而有餘。被上訴人於獲得高額抵押債權設
    定下，取得豐厚利潤，即同意抵銷與上訴人之間所有債權債
    務關係。
  5.綜上所述，上訴人並無再積欠被上訴人任何債務，然被上訴
    人卻利用誣告上訴人詐欺取財罪行提出刑事控告，後經審判
    無罪定讞，然於法院審理程序中，利用上訴人對於還款程序
    尚未清楚之際，被上訴人等實已利用系爭不動產取得巨額現
    金為債務之抵充（被上訴人實已取得3,300 萬元），卻隱匿
    上訴人清償或其以取得高額融資貸款之事實，騙誘上訴人以
    900 萬元達成附帶民事程序和解協議，然實際上，上訴人並
    未積欠被上訴人任何債務，該項和解內容實與事實不符。
  (三)退萬步言，縱認上訴人有積欠被上訴人債務，然雙方間亦於
    於80年間在台灣高等法院80年附民字第420 號詐欺附帶民事
    訴訟程序案件達成和解，確認上訴人應給付被上訴人900 萬
    元，有台灣高等法院80年附民字第420 號詐欺附帶民事訴訟
    案件和解筆錄可證。
  (四)被上訴人明知系爭債務業已清償而不存在，故多年來均未予
    以請求，但卻以欺瞞之方式與上訴人和解，並執該台灣高等
    法院80年附民字第420 號詐欺附帶民事訴訟案件和解筆錄為
    執行名義，向臺灣桃園地方法院民事執行處聲請對上訴人強
    制執行，上訴人業已另案提起異議之訴。然於執行程序期間
    ，上訴人明知系爭票據債權業經前開和解筆錄為債之更新而
    不復存在，卻仍執該票據聲請本票裁定，顯有同一債務重複
    請求之情事。
  (五)再按「票據上之權利，對匯票承兌人及本票發票人，自到期
    日起算；見票即付之本票，自發票日起算，3 年間不行使，
    因時效而消滅。」票據法第22條第1 項定有明文。故票據上
    之權利，對本票發票人，自發票日起算3 年間不行使，因時
    效而消滅。經查，兩造間因有訴訟上之和解而為雙方權利義
    務之確定，故被上訴人實無理由再執該票據為權利之主張，
    縱被上訴人要求上訴人負擔系爭票據之債務責任為有理由，
    然依前開時效之法律規定，系爭票據顯已逾3 年之時效，上
    訴人主張時效抗辯，而不需負擔票據責任。
  (六)聲明：確認上訴人簽發如附表所示之票據債權不存在。
四、被上訴人則抗辯略以：
  (一)上訴人在80年5 月13日台灣高等法院和解筆錄作成之後，即
    於80年5 月30日與被上訴人作成還款之約定，多年來均謊稱
    作為還款條件成就之土地尚未分割及終止信託關係，敷衍被
    上訴人，迄今分文未還，其主張台灣高等法院附帶民事和解
    前已清償全部債務，未有任何之舉證，純屬謊言。
  (二)上訴人主張債務已清償，並以地政機關土地登記簿謄本記載
    設定抵押及塗銷抵押等地政管理上之物權登記為證據資料，
    然並未有何塗銷抵押資金支出之證明，而實際上前開抵押債
    權，均由承買之協鑫公司負責向債權人清償。
  (三)何況：按依兩造79年5 月7 日之協定，上訴人將所有系爭不
    動產提供予被上訴人設定抵押300 萬元後，全權委託被上訴
    人出售抵充本件債務，被上訴人受委託而於79年6 月6 日出
    售予協鑫公司，而非上訴人所述「依被上訴人指示由協鑫公
    司為係爭不動產移轉之代表人」。
  (四)上開不動產79年6 月6 日出售，買賣總價金為450 萬元，當
    時買賣標的物上，即存有上訴人分別於出售前之78年6 月26
    日、79年2 月26日向七信設定本金最高限額180 萬及120 萬
    元之抵押權，此抵押權之實際借款由買受人協鑫公司負擔償
    還，被上訴人僅就買買總價450 萬元扣除前順位之抵押權及
    土地增值稅，不動產原有欠稅及其他一切支出費用後之餘款
    ，僅受領上訴人之清償180 萬元，上訴人稱被上訴人受領20
    0 萬或取得豐厚債權與實際不符。
  (五)上訴人於起訴狀已自認，被上訴人持有系爭本票之原因關係
    為借貸，而所借貸之900 萬元，未經清償，則作為清償方法
    之票據上權利當然存在。又上訴人不能以「票據上權利，本
    票發票人自發票日起算3 年間不行使而消滅」為由，提出確
    認本票債權不存在之訴，蓋票據法上所謂票據之權利，係表
    彰一定金額支付之請求權，與民法上一般請求權其性質一致
    ，應有民法第144 條之適用，即時效完成後，債務人得拒絕
    給付，請求權已經時效消滅，債務人如仍為履行之給付者，
    不得以不知時效為理由，請求返還，其以契約承認該債務或
    提出擔保者亦同。可見請求權時效消滅，其債權本體並不隨
    同消滅，僅許債務人於債權人請求給付時，享有拒絕給付之
    抗辯權而已。其原來之權利並未消滅，則本案債務人（即上
    訴人）對執票人（即被上訴人）提起確認本票債權不存在之
    訴，顯與法無據。
  (六)聲明：被上訴人之訴駁回。
五、原審判決確認被上訴人就其持有上訴人簽發如附表所示本票
    3 紙其中180 萬元之票據債權不存在（此部分未據被上訴人
    上訴，已告確定），而駁回上訴人其餘之訴。上訴人於本院
    聲明：(一)原判決不利於上訴人之部分廢棄。(二)上開廢棄部分
    ，確認被上訴人持有上訴人簽發如附表所示之票據債權於90
    0 萬元範圍內亦不存在。(三)被上訴人應將附表所示本票返還
    上訴人。被上訴人則聲明：上訴及追加之訴均駁回。
六、查上訴人於79年初，因買賣股票，由被上訴人墊資，經結算
    後，上訴人積欠被上訴人1,080 萬元，兩造於79年5 月7 日
    書立協定書，達成清償債務方法，並由上訴人簽發如附表所
    示之本票3 紙保證其債務之履行。後兩造並於80年5 月13日
    在台灣高等法院80年附民字第420 號詐欺附帶民事訴訟程序
    案件達成和解，確認上訴人應給付被上訴人900 萬元，兩造
    並於80年5 月30日作成分期還款之約定，有協議書、和解筆
    錄影本在卷可稽（見本院士林簡易庭96年度士簡字第262 號
    卷，下稱原審卷二，第23~25 頁），且為兩造所不爭執，上
    開事實自可信為真實。
七、茲兩造所爭執者為：
  (一)上訴人所積欠被上訴人之1,080 萬元是否已清償？
  1.按依兩造79年5 月7 日之協議，上訴人將所有系爭不動產提
    供予被上訴人設定抵押300 萬元後，全權委託被上訴人出售
    抵充本件債務，被上訴人受委託而於79年6 月6 日出售予協
    鑫公司，業據被上訴人提出不動產買賣契約書為證（見原審
    卷二第29~31 頁），顯非上訴人所述「依被上訴人指示由協
    鑫公司為系爭不動產移轉之代表人」。
  2.依上開不動產買賣契約書所載，上開不動產79年6 月6 日出
    售，買賣總價金為450 萬元，且依該契約書第3 條第(二)項載
    明：「買賣標的物係因原負債額業已近乎買賣價額，故雙方
    約定交付價款方式如下：俟過戶手續完成後以甲方（即協鑫
    公司）名義向銀行申請貸款核准後雙方會同至債權人處清償
    塗銷前順位貸款計有：七信約貳佰伍拾萬元、甲○○約貳佰
    萬元，屆時憑實際清償金額多退少補。」，且上訴人於另案
    （臺灣桃園地方法院95年度重訴字第389 號債務人異議之訴
    ）審理時亦自承：「系爭房屋買賣是在系爭和解書成立之前
    的事情，所以80年所作的和解筆錄有記載清楚，就該房屋是
    在79年6 月6 日出售抵償180 萬元，所以在高院和解是以90
    0 萬元為和解金額，對此部分不爭執。」等語（見原審卷二
    第108 頁背面），足認被上訴人辯稱當時買賣標的物上，即
    存有上訴人於出售前之78年6 月26日、79年2 月26日向七信
    設定本金最高限額180 萬及120 萬元之抵押權，此抵押權之
    實際借款由買受人協鑫公司負擔償還，被上訴人僅就買賣總
    價450 萬元扣除前順位之抵押權及土地增值稅，不動產原有
    欠稅及其他一切支出費用後之餘款，僅受領上訴人之清償18
    0 萬元為可採，上訴人稱被上訴人受領200 萬或取得豐厚債
    權並不足採。
  3.上訴人主張其於78年6 月26日向七信借款籌資180 萬元及12
    0 萬元二筆，並為債款之清償，雖據提出設定抵押債權登記
    等文件為證，惟此部分抵押權之實際借款由買受人協鑫公司
    負擔償還，已如上述，且該筆借款係成立於79年5 月7 日兩
    造簽立協議書之前，尤難認用以清償1,080 萬元之一部分。
  4.上訴人又主張為配合協鑫公司欲向中國農民銀行設定抵押債
    權2,700 萬元整，在協鑫公司和被上訴人要求下，於79年11
    月8 日再由上訴人提出300 萬元整為系爭不動產抵押權之塗
    銷以代債務之清償，以利協鑫公司和被上訴人取得無負擔之
    不動產以順利設定2,700 萬元之抵押銀行貸款，並據提出被
    上訴人出具之債務清償證明書為證（見本院內湖簡易庭96年
    度湖簡字第35號卷，下稱原審卷一，第39頁），惟查此部分
    亦如上述，被上訴人僅受領上訴人之清償180 萬元。
  5.至上訴人主張清償並塗銷前開抵押後，協鑫公司於80年4 月
    2 日順利向中國農民銀行設定2,700 萬元，其所取得現金金
    額實足清償前開債務而有餘，被上訴人已於設定高額抵押權
    下取得豐厚利潤，即同意抵銷與上訴人之間所有債權債務關
    係乙節，亦為被上訴人所否認。查協鑫公司於79年6 月29日
    取得系爭不動產之所有權（見原審卷一第18頁），其後於80
    年4 月2 日向中國農民銀行設定若干金額之抵押權、提供擔
    保物為何？被上訴人均無權干涉或作任何請求，且上訴人主
    張與其在另案審理時所述不符，被上訴人指稱被上訴人可自
    協鑫公司向中國農民銀行之貸款獲得清償，並無足採。
  6.綜上所述，上訴人所主張之清償事實，除180 萬元外，均不
    能證明，且係兩造於80年5 月13日成立訴訟上和解之前，而
    上訴人亦自承兩造間之系爭債權業已於80年5 月13日達成和
    解，雙方間之債權債務金額自應以該次和解確認之金額為準
    。雖上訴人主張和解係受被上訴人之騙誘而成立云云，惟未
    能舉證以實其說，此項主張自不足採。又兩造於80年5 月13
    日在台灣高等法院成立訴訟上和解後，又於80年5 月30日達
    成協議附記於和解筆錄後：「本和解債務被告（即本件上訴
    人）願自80年六月份起按月償還原告（即本件被上訴人）新
    台幣（下同）伍萬元．．．」，有該和解筆錄所附記之協議
    可稽（見原審卷二第23頁）。惟上訴人未能提出分期清償債
    務之證明，應認上訴人未履行此項分期清償之協議。
  6.上訴人原積欠被上訴人1080萬元，僅已清償180 萬元，被上
    訴人抗辯上訴人尚欠900 萬元，應可堪採信，上訴人主張債
    務已清償，尚非可採。
  (二)附表所示之本票債權是否因時效而消滅？
  1.查上訴人依協議書結算積欠被上訴人1,080 萬元，上訴人簽
    發如附表所示之本票3 紙為保證，依上開所述，上訴人已清
    償180 萬元，尚欠被上訴人900 萬元，故上訴人已清償部分
    之票據債務之保證，自因該部分債務之清償而消滅。
  2.按「票據上權利，對本票發票人，自到期日起算，見票即付
    之本票，自發票日起算，三年間不行使，因時效而消滅」，
    為票據法第22條第一項前段所明定。本件上訴人所簽發如附
    表所示之本票3 紙，未記載到期日，發票日均為79年5 月7
    日，有該3 紙本票影本可稽，被上訴人遲至95年11月7 日始
    提示請求付款，經臺灣臺北地方法院95年12月6 日裁定准許
    強制執行，有臺灣臺北地方法院95年度票字第122820號民事
    裁定可稽，依上開法條之規定，如附表所示之本票，票據上
    之權利，已因時效而消滅。惟查「消滅時效之效果，僅係債
    務人取得拒絕給付之抗辯權，原來之權利並未消滅。票據法
    第22條第1 項之規定，就本票言，係本票發票人取得拒絕給
    付之抗辯權，並非本票權利本體當然消滅不存在，執票人不
    得再行主張。本件上訴人之本票權利，縱如原審認定因上訴
    人未於三年間行使權利而消滅，本票發票人即被上訴人僅取
    得拒絕給付之抗辯權，於上訴人行使權利時予以抗辯而已，
    其據以請求確認上訴人之本票權利不存在，仍屬於法無據」
    （最高法院75年度台上字第1652號民事判決意旨參照）。本
    件被上訴人所簽發如附表所示之本票3 紙，保證其1,080 萬
    元之債務，上訴人已清償180 萬元，尚欠被上訴人900 萬元
    ，依上開判決意旨，上訴人簽發之本票權利雖已逾3 年消滅
    時效，上訴人所欠1,080 萬元中之180 萬元之本票債權因清
    償固已消滅，惟上訴人所欠900 萬元之本票債權，僅取得拒
    絕給付之抗辯權，非900 萬元本票權利本體當然消滅不存在
    。至被上訴人持之聲請本票裁定，僅係取得與和解筆錄不同
    之執行名義，既未另受清償，即無上訴人所稱重覆請求之情
    形。
八、從而，上訴人提起本訴，請求確認如附表所示之3 紙本票債
    權不存在，除原審判准之180 萬元部分，尚無不合，應予准
    許，逾此部分之請求，為無理由，原審予以駁回，核無不合
    ，上訴論旨指摘原判決不當，求予廢棄，為無理由，應予駁
    回。又上訴人所欠被上訴人之900 萬元債權既尚存在，其追
    加請求被上訴人將附表所示本票返還上訴人，亦無理由，應
    併予駁回。
九、兩造其餘主張及所提證據與本院上開論斷無涉或無違，不予
    贅述。
十、據上論結，本件上訴為無理由，依民事訴訟法第436 條之1
    第3 項、第449 條第1 項、第78條判決如主文。
中    華    民    國    97    年    8     月    27    日
                  民事第一庭  審判長法  官  黃小瑩
                                    法  官  蕭錫証
                                    法  官  陳麗芬
以上正本證明與原本無異。
本件當事人須以本判決適用法律顯有錯誤為上訴理由時，始得於
判決送達後20日向本院提出上訴狀，其未表明上訴理由者，應於
提出上訴後20日內向本院補提理由書狀（均須按他造當事人之人
數附繕本），上訴時應提出委任律師或具有律師資格之人之委任
狀；委任有律師資格者，另應附具律師資格證書及釋明委任人與
受任人有民事訴訟法第466 條之1 第1 項但書或第2 項所定關係
之釋明文書影本。
中    華    民    國    97    年    8     月    29    日
                                    書記官  林宗勳
附表：
┌─┬────┬────┬────┬────┬────┐
│編│票據號碼│發 票 人│發 票 日│到 期 日│票據金額│
│號│        │        │(民 國) │ (民國) │(新台幣)│
├─┼────┼────┼────┼────┼────┤
│1 │ 022927 │ 乙○○ │ 79.5.7 │未記載  │ 300萬元│
├─┼────┼────┼────┼────┼────┤
│2 │ 022928 │ 乙○○ │ 79.5.7 │未記載  │ 500萬元│
├─┼────┼────┼────┼────┼────┤
│3 │ 022929 │ 乙○○ │ 79.5.7 │未記載  │ 280萬元│
└─┴────┴────┴────┴────┴────┘


司法院資訊處製作；財團法人民間司法改革基金會備份。
